【裁判字號】    98,訴緝,40
【裁判日期】    980824
【裁判案由】    偽造有價證券
【裁判全文】
臺灣彰化地方法院刑事判決              98年度訴緝字第40號
公  訴  人  臺灣彰化地方法院檢察署檢察官
被      告  甲○○
上列被告因偽造有價證券案件，經檢察官提起公訴（73年度偵字
第646 號）及移送併案審理（73年度偵字第1541號），茲本院判
決如下:
    主  文
本件免訴。
    理  由
一、公訴意旨以：被告甲○○分別在臺灣省合作金庫彰化支庫、
    第一商業銀行彰化分行、臺中區中小企業銀行彰化分行、中
    國國際商業銀行彰化分行設有甲種支票存款帳戶，明知其在
    上開帳戶內存款不足，竟意圖供行使之用及意圖為自己不法
    所有之概括犯意，分別擅自冒用被害人陳淑蘭、陳順優、陳
    成、陳清泉之名義，簽發如【附表】所示之支票8 紙，並
    偽刻被害人陳淑蘭、陳順優、陳成、陳清泉之印章，蓋用
    在如【附表】所示之支票發票人欄，偽造前揭支票後，於73
    年1 月及同年2 月間背書後，持向被害人乙○○調取同額現
    款，嗣上述支票業經提示，均因支票存款不足及印鑑不符，
    致遭退票，被害人乙○○始知受騙並訴請偵辦，因認被告上
    揭所為係涉犯刑法第201 條第1 項之偽造有價證券、刑法第
    339 條第1 項之詐欺取財等罪嫌，2 罪間為牽連犯之關係，
    並應從較重之偽造有價證券罪處斷等語。
二、被告行為後，刑法第2 條第1 項、第80條第1 項、第83條等
    規定業於94年2 月2 日修正公布，並自95年7 月1 日起施行
    。修正後刑法第2 條第1 項，已將新舊法律比較適用之「從
    新從輕」原則，改採「從舊從輕」原則，而此規定僅係規範
    行為後法律變更所生新舊法律比較適用之準據法，並非實體
    刑罰法律，尚不生行為後法律變更之比較適用之問題，應逕
    行適用新法第2 條第1 項，為「從舊從輕」之比較。又按於
    中華民國94年1 月7 日刑法修正施行前，其追訴權時效已進
    行而未完成者，比較修正前後之條文，適用最有利於行為人
    之規定，刑法施行法第8 條之1 亦有明定。經查：
  (一)按（修正前）刑法第80條規定：「追訴權，因左列期間內不
    行使而消滅：一死刑、無期徒刑或10年以上有期徒刑者，20
    年。二3 年以上10年未滿有期徒刑者，10年。三1 年以上3
    年未滿有期徒刑者，5 年。四1 年未滿有期徒刑罪者，3 年
    。五拘役或罰金者，1 年。前項期間自犯罪成立之日起算。
    但犯罪行為有連續或繼續之狀態者，自行為終了之日起算」
    ；又（修正前）刑法第83條規定：「追訴權之時效，如依法
    律之規定，偵查、起訴或審判之程序，不能開始或繼續時，
    停止其進行。前項時效停止，自停止原因消滅之日起，與停
    止前已經過之期間，一併計算。停止原因繼續存在之期間，
    如達於第80條第1 項各款所定期間4 分之1 者，其停止原因
    視為消滅」。而修正後刑法第80條規定：「追訴權，因下列
    期間內未起訴而消滅：一犯最重本刑為死刑、無期徒刑或10
    年以上有期徒刑之罪者，30年。二犯最重本刑為3 年以上10
    年未滿有期徒刑之罪者，20年。三犯最重本刑為1 年以上3
    年未滿有期徒刑之罪者，10年。四犯最重本刑為1 年未滿有
    期徒刑、拘役或罰金之罪者，5 年。前項期間自犯罪成立之
    日起算。但犯罪行為有繼續之狀態者，自行為終了之日起算
    」；修正後刑法第83條規定：「追訴權之時效，因起訴而停
    止進行。依法應停止偵查或因犯罪行為人逃匿而通緝者，亦
    同。前項時效之停止進行，有下列情形之一者，其停止原因
    視為消滅：一諭知公訴不受理判決確定，或因程序上理由終
    結自訴確定者。二審判程序依法律之規定或因被告逃匿而通
    緝，不能開始或繼續，而其期間已達第80條第1 項各款所定
    期間4 分之1 者。三依第1 項後段規定停止偵查或通緝，而
    其期間已達第80條第1 項各款所定期間4 分之1 者。前2 項
    之時效，自停止原因消滅之日起，與停止前已經過之期間，
    一併計算」。
  (二)本件被告涉犯刑法第201 條偽造有價證券罪嫌，其法定本刑
    為3 年以上10年以下有期徒刑，追訴權時效期間依（修正前
    ）刑法第80條第1 項第1 款規定為20年；再依（修正前）刑
    法第83條規定加計因通緝無法開啟審判之停止進行期間（即
    20年追訴權時效期間4 分之1 即5 年），修正前之追訴權時
    效加計停止期間即為25年。而依修正後刑法第80條第1 項第
    1 款規定，其追訴權時效為30年，加計停止進行之期間（30
    年追訴權時效期間4 分之1 即7 年6 月），則修法後之追訴
    權時效加計4 分之1 停止期間為37年6 月。是經比較修正前
    、後刑法第80條第1 項關於追訴權時效期間之規定，修正後
    之新法所定時效期間較長，顯不利於被告，故本件關於追效
    權時效之計算，應適用修正前刑法第80條之規定，且關於追
    訴權時效之停止進行及其期間、計算，亦應一體適用修正前
    刑法第83條之規定，先予敘明。
三、按案件時效已完成者，應諭知免訴之判決，並得不經言詞辯
    論為之，刑事訴訟法第302 條第2 款、第307 條分別定有明
    文。次按追訴權之時效，如依法律之規定，偵查、起訴或審
    判之程序不能開始或繼續時，停止其進行。前項時效停止，
    自停止原因消滅之日起，與停止前已經過之期間，一併計算
    。停止原因繼續存在之期間，如達於（修正前）刑法第80條
    第1 項各款所定期間4 分之1 者，其停止原因視為消滅，亦
    為（修正前）刑法第83條所明定。又按已實施偵查及經提起
    訴訟，且在審判進行中，均不生時效進行之問題。所謂實施
    偵查者，係指檢察署收受警局移送書或告訴、告發之日起為
    檢察官發動偵查權之時而言（司法院大法官會議釋字第138
    號、釋字第123 號解釋意旨參照、最高法院82年9 月21日第
    10次刑事庭會議決議意旨）。
四、經查：
  (一)被告被訴涉有刑法第201 條第1 項之偽造有價證券、第339
    條第1 項之詐欺取財等罪嫌，2 罪間為牽連犯之關係，依（
    修正前）刑法第55條之規定，應從一重依偽造有價證券罪論
    處。而被告犯罪行為終了日為73年2 月間，因被害人係於73
    年2 月22日提示前揭票據，是以73年2 月22日最有利於被告
    之計算方式，故其追訴權時效應自該日起算。
  (二)而刑法第201 條第1 項之偽造有價證券罪，其法定最重本刑
    為有期徒刑10年，依（修正前）刑法第80條第1 項第1 款之
    規定，追訴權時效之期間為20年。又被告因逃匿，經本院通
    緝，致審判不能進行，應一併計算該項追訴期間4 分之1 ，
    即為5 年。
  (三)依前揭司法院大法官會議釋字第123 、138 號解釋意旨及最
    高法院82年9 月21日第10次刑事庭會議決議意旨，已實施偵
    查及經提起訴訟，且在審判進行中，均不生時效進行之問題
    ，故本件須加計發佈通緝日減去開始實施偵查日之期間，亦
    即本件發佈通緝日為73年6 月28日；開始實施偵查日則為73
    年2 月27日（按即臺灣彰化地方法院檢察署收受告訴人乙○
    ○之告訴狀之日）。是在上開4 月又1 日之期間，並無追訴
    權不行使之情形。
  (四)本件檢察官在偵查終結後，係於73年5 月10日向本院提起公
    訴，並於73年5 月17日繫屬本院等情，此有臺灣彰化地方法
    院檢察處73年5 月17日彰檢潔勤字第8732號函1 紙附卷可參
    ，依前述最高法院82年度第10次刑事庭會議決議內容，在偵
    查終結後至案件實際繫屬法院前之期間，與未行使追訴權無
    異，故追訴權時效應繼續進行。亦即，案經提起公訴至法院
    繫屬日之間不算在內，故應再減去提起公訴日至法院繫屬日
    之期間即7 日。
  (五)從而，本件追訴權時效自被告犯罪行為終了日即73年2 月29
    日起算，分別加計本案追訴權時效期間即20年、因通緝而停
    止期間即5 年、前揭不生時效進行之期間即4 月又1 日後，
    再扣除案經提起公訴至法院繫屬日之間即7 日，其追訴權時
    效應於98年6 月23日即告完成。
五、綜上所述，經就上述各項期間加總計算後，被告被訴偽造有
    價證券等罪之追訴權時效，業已完成，惟被告迄今仍未緝獲
    歸案，此有臺灣高等法院被告前案紀錄表1 份存卷可考，其
    所犯上開偽造有價證券罪嫌之追訴權已因時效完成而消滅，
    揆諸前揭說明，本件爰不經言詞辯論，逕為諭知免訴之判決
    。
六、至公訴人另以73年度偵字第1541號就被告涉犯偽造有價證券
    之犯行，亦移送本院併案審理，惟觀其移送併案簽呈所載犯
    罪事實與本案起訴被告之犯罪事實相同，故併予審酌。
據上論斷，應依刑事訴訟法第302 條第2 款、第307 條判決如主
文。
中    華    民    國    98    年    8     月    24    日
                  刑事第八庭    審判長法官 簡婉倫
                                法      官 楊舒嵐
                                法      官 唐中興
以上正本證明與原本無異。
如不服本判決應於收受判決後10日內向本院提出上訴書狀，並應
敘述具體理由。其未敘述上訴理由者，應於上訴期間屆滿後20日
內向本院補提理由書(均須按他造當事人之人數附繕本)「切勿逕
送上級法院」。
中    華    民    國    98    年    8     月    24    日
                                  書  記  官 吳政


司法院資訊處製作；財團法人民間司法改革基金會備份。
